【裁判字號】    94,智,1
【裁判日期】    980304
【裁判案由】    著作權損害賠償
【裁判全文】
臺灣高雄地方法院民事判決                 94年度智字第1號
原      告  呂豊民
被      告  好讀出版有限公司
            知己圖書股份有限公司
兼前列二人
法定代理人  乙○○
被      告  晨星出版有限公司
兼上列一人
法定代理人  甲○○    住台中市.
被      告  丙○○    住台南縣.
上列六人共同
訴訟代理人  甘龍強律師
上列當事人間請求損害賠償事件，本院於民國98年2 月18日言詞
辯論終結，判決如下：
    主    文
被告好讀出版有限公司、知己圖書股份有限公司、晨星出版有限
公司、甲○○、乙○○應為下列行為：
一、應連帶給付原告新台幣參佰零玖萬貳仟柒佰參拾貳元，及自
    民國九十四年一月七日起至清償日止，按年息百分之五計算
    之利息。
二、應將如附件所示之判決摘要內容，以電腦十二級字體，在自
    由時報、中國時報、聯合報、蘋果日報等4 家報紙中擇其中
    二家在社會版部分為刊登。
三、應將書名為「中國詩詞名句鑑賞辭典」之全部存書計壹仟參
    佰捌拾參本及電子檔、光碟、底片予以燒燬。
原告其餘之訴駁回。
訴訟費用由被告好讀出版有限公司、知己圖書股份有限公司、晨
星出版有限公司、甲○○、乙○○連帶負擔四分之三，餘由原告
負擔。
本判決第一項就命給付金錢部分，於原告以新台幣壹佰萬元供擔
保後，得假執行。但被告好讀出版有限公司、知己圖書股份有限
公司、晨星出版有限公司、甲○○、乙○○以新台幣參佰零玖萬
貳仟柒佰參拾貳元為原告供擔保後，得免為假執行。
原告其餘假執行之聲請駁回。
    事實及理由
一、原告主張：
  (一)伊為「歷代詩詞名句析賞探源初篇」、「歷代詩詞名句析賞
    探源續篇」、「歷代詩詞名句析賞探源補篇」、「歷代詩詞
    名句析賞探源合訂本（又名中國詩詞名句析賞辭典）」、「
    歷代詩詞名家名句‧名句分類辭典」之著作權人（下分稱詩
    詞初篇、續篇、補篇、合訂本及辭典）。嗣於民國71年4 月
    間，訴外人台北金陵圖書股份有限公司之負責人林炎成將伊
    所編著上開詩詞初篇、續篇、補篇中擷取共1,489 句全部抄
    襲，並抄襲其他無著作權之著作後，改以「中國詩詞名句鑑
    賞大辭典」為書名出版（下稱金陵版），經伊提出告訴，而
    遭判處罪刑在案。林炎成又再改以第三人金林文化事業有限
    公司名義，並改書名為「中國詩詞名句析賞大辭典」出版，
    經伊再提出告訴，亦經判處罪刑確定，更為出版界所週知。
    又第三人即中國大陸之內蒙古人民出版社於83年及89年將上
    開金陵版稍加調整排列方式後，逕以簡體字重製盜印，並以
    「中國詩詞名句鑑賞辭典」為書名在大陸銷售（下分稱內蒙
    古一、二版）。
  (二)詎被告乙○○為負責人之被告好讀出版有限公司（下稱好讀
    公司），竟自90年12月間起，將上開蒙古二版改為繁體字版
    後重製印刷，以「中國詩詞名句鑑賞辭典」為書名（下稱好
    讀版），並由乙○○為負責人之被告知己圖書股份有限公司
    （由知文企業股份有限公司與知己圖書股份有限公司合併，
    下稱知己公司）為印刷及總經銷，在全台各地銷售。又被告
    甲○○為被告晨星出版有限公司（下稱晨星公司）之負責人
    ，而好讀公司、知已公司均為晨星公司之事業群，甲○○、
    乙○○又係兄弟，且甲○○為好讀公司及知己公司之董事，
    乙○○亦為晨星公司之總經理，其兩人對上開盜版行為均有
    意思之連絡及行為之分擔，自屬共同侵權行為。另被告丙○○既自陳為好讀版之編輯校對，顯亦參與盜版侵權事宜，亦
    應連帶負責。
  (三)又依被告所出版之情況，好讀版至少應已出版印行14,000本
    ，辭典部分則以4,000 本計算，以伊之著作每本打7 折後售
    價新台幣（下同）364 元（合訂本）及252 元（辭典）分別
    減去成本72.7元及58.8元後，因被告每銷售1 本即造成伊少
    銷售1 本，故伊分別受有4,078,200 元（合訂本）及772,80
    0 元之損害，合計4,851,000 元。伊自得請求被告賠償上開
    金額及將辭典之全部存書等資料燒燬，並將本件判決全文登
    報。又若認伊之請求權時效已消滅，伊亦得依不當得利之規
    定，請求被告返還其所受之利益即以其銷售價209.3 元及每
    本可獲利180.1 元計算之2,521,400 元。
  (四)爰依著作權法第88、88-1、89條、民法28、184 、185 、21
    6 條、公司法第23條及民法第179 條規定，提起本訴，並先
    位聲明求為命被告好讀公司、知己公司、晨星公司、甲○○
    、乙○○、丙○○連帶給付4,851,000 元及加計自起訴狀繕
    本送達翌日起算法定遲延利息，且應將中國詩詞名句鑑賞辭
    典之全部存書及電子檔、光碟、底片交由法院燒燬，並將本
    件判決全文，以電腦14級以上大字刊登自由時報、中國時報
    、聯合報、蘋果日報全國版頭版（含Ａ、Ｂ版）各1 天，且
    願就金錢給付部分供擔保為假執行；備位聲明則求為命被告
    連帶給付2,521,400 元及加計自起訴狀繕本送達翌日起法定
    遲延息，且願供擔保為假執行之判決。
二、被告則以：伊等對好讀版係由好讀公司出版，知己公司經銷
    ，好讀版與金陵版之內容相同及金陵版有侵害原告著作權部
    分，並不爭執。但伊係支付版費向內蒙古之作者取得其授權
    同意出版，且在當時並不知有侵權情事，至知悉後已通知各
    書店停售，並無侵原告著作權之意圖。又縱認伊等有侵權情
    事，原告之請求權時效亦已消滅，且原告未向蒙古一、二版
    為追訴及未提供伊比對資料，致伊付費並印刷出版後遭求償
    ，原告亦與有過失。另伊對原告計算損害方式及請求賠償之
    內容均有爭執，且不當得利部分應以各被告實際所受利益為
    據，並非連帶負責等語，資為抗辯。並聲明駁回原告之訴及
    如受不利判決願供擔保免為假執行。
三、兩造爭執及不爭執事項：
  (一)不爭執部分：
  1.原告為「歷代詩詞名句析賞探源初篇」、「歷代詩詞名句析
    賞探源續篇」、「歷代詩詞名句析賞探源補篇」、「歷代詩
    詞名句析賞探源合訂本」、「歷代詩詞名家名句‧名句分類
    辭典」之著作權人（以呂自揚為筆名）。除辭典外，有內政
    部著作權執照在卷可稽（見卷(一)第17～20頁），並有各該書
    籍在卷可憑（見外放證物）。
  2.金陵圖書股份有限公司於71年4 月間，將原告所編著上開詩
    詞初篇、續篇、補篇中擷取共1,489 句全部抄襲，並抄襲其
    他無著作權之著作後，以「中國詩詞名句鑑賞大辭典」為書
    名出版（即金陵版），經原告提出民刑事訴訟，金陵公司負
    責人林炎成經以違反著作權法遭判處罪刑在案，金陵公司亦
    應負損害賠償責任。林炎成又再改以第三人金林文化事業有
    限公司名義，並改書名為「中國詩詞名句析賞大辭典」出版
    ，經原告再提出告訴，亦經判處罪刑確定。有本院71年度自
    字第561 號刑事判決、78年度訴字第894 號民事判決、台灣
    高等法院台南分院72年度上易字第900 號、台灣高雄法院高
    雄分院80年度上更(一)字第13號刑事判決及最高法院78年度台
    上字第451 號、84年度台上字第2854號民事判決在卷可稽（
    見卷(一)第21～40、275 ～279 、288 ～308 頁、卷(四)第6～
    25頁）。
  3.知己實業股份有限公司經改名為知己圖書股份有限公司後，
    與知文企業股份有限公司合併而消滅，知文公司則為合併後
    存續之公司，嗣並再改名為知己圖書股份有限公司，並已聲
    明承受訴訟。乙○○為好讀公司及知己公司之負責人。甲○○為晨星公司之負責人，而好讀公司、知己公司均為晨星公
    司之事業群，且甲○○、乙○○係兄弟，甲○○並為好讀公
    司及知己公司之董事，乙○○亦為晨星公司之總經理。丙○○為好讀版之校對編輯。有本院依職權向經濟部中部辦公室
    調取之各該公司登記資料在卷可稽。
  4.好讀版係由好讀公司出版發行，知己公司為印刷及總經銷。
    而好讀版內容係翻載自內蒙古二版（由簡體字轉為繁體字）
    ，而內蒙古二版則係翻載自金陵版（由繁體字轉簡體字）。
    有該金陵版、內蒙古一、二版及好讀版等書籍在卷可憑（見
    外放證物）。
  5.甲○○、乙○○因出版好讀版之情事，經法院依違反著作權
    法各判處有期徒刑6 月確定，並經法院命將刑事確定判決之
    主文及事實部分為登報。有本院92年度自更(一)字第19號、台
    灣高等法院高雄分院94年度上字第104 號、95年度上更(一)字
    第197 號、96年度聲字第602 號、最高法院95年度台上第28
    47號、96年度台上字第2016號刑事判決及登報內容在卷可憑
    （見卷(一)第207 ～217 頁、卷(二)第128 ～133 頁、237 ～23
    9 頁、卷(三)第12～18、202 ～203 、236 、237 頁、卷(四)第
    81～103 頁）。
  (二)爭執部分：
  1.被告是否有侵害原告之著作權而應負損害賠償責任。
  2.若原告得請求賠償時，其損害應如何計算。
  3.原告是否與有過失。
  4.原告之請求權時效是否已消滅。
  5.若原告之侵權行為請求權時效已消滅，則原告得否本於不當
    得利之法律關係為請求，及其得請求之被告並所返還之利益
    為若干。
四、被告是否有侵害原告之著作權而應負損害賠償責任部分：
  (一)被告對印刷及經銷好讀版及好讀版內容係翻載自內蒙古二版
    （由簡體字轉為繁體字），內蒙古二版則係翻載自金陵版（
    由繁體字轉簡體字）之事實，並不爭執，且有該金陵版、內
    蒙古一、二版及好讀版等書籍在卷可憑。又金陵版之內容係
    侵害原告之初篇、續篇、補篇（即嗣後之合訂本）之著作權
    而經判處罪刑確定，亦有上開刑事判決在卷可稽，復為被告
    所不爭執。則依此論述，好讀版之內容亦有侵害原告合訂本
    著作權之事實，應可認定。
  (二)被告雖抗辯其係向內蒙古人民出版社付費取得授權，且同時
    取得授權其他著作均屬合法，況當時市面上已無金陵版之著
    作可供比對，而侵害著作權應以有接觸被抄襲著作為前提，
    其等確實不知有侵害原告著作權之情事，自不符合侵權之故
    意或過失要件等語。惟查：
  1.被告分別為經營出版業務之公司及負責人，就其專業知識或
    出版之經驗法則而言，在出版某一著作時，應會先就該書籍
    內容與市面上已出版銷售之同性質書籍是否相同，是否有購
    買之需求為相當之調查及暸解，以確定其出版後是否有其銷
    售市場及能否獲取適當之利潤。而原告之上開著作，因已出
    版發行達20年以上（第1 版第1 刷為73年2 月，93年9 月時
    則為8 版11刷），並因屬仍歷年暢銷書之列而在市面上可輕
    易購買取得。則被告在出版前應有可隨時取得原告之著作而
    可確認並知悉其內容之途徑。又好讀版翻轉所依據之內蒙古
    二版之內容，既與金陵版內容相同，且從卷附之好讀版與合
    訂本之內容相互比對結果觀之，其所編選之詩詞名句大致相
    同，兩者在屬性及內容上既有雷同及類似，而此類書籍雖均
    係由歷代作家所作之詩詞名句中為編選，但每位編著者因其
    個人對作家之喜好不同及對資料之搜集並選譯取向有異，一
    般而言，應不會呈現出相同編排內容及文句之情事，則被告
    當可輕易查覺其所欲出版之好讀版與原告之合訂本間有相當
    程度之類似程度。乃其於知悉或可得知悉此一涉及侵權情事
    後，仍未再詳為查證即逕行出版並銷售，則其縱非故意，亦
    屬疏未注意而有過失，當可認定。
  2.被告雖陳稱其係付費而取得授權，如知悉內蒙古版為侵權之
    著作，豈有仍願付費，況當時市面上已無金陵版可供比對，
    其亦未曾接觸該書籍，且同時取得授權之其他著作均無問題
    等語。然被告是否有付費而取得授權，係其取得該欲出版著
    作標的來源之問題，與其出版發行之書籍有侵害著作權間並
    無必然之關連，亦即縱被告有支付授權費用，僅係其欲向內
    蒙古人民出版社取得已由該出版社發行銷售中之上開簡體書
    籍在台灣得以繁體字出版發行之權利而已，此有其自陳與所
    謂著作權人王文亮簽訂之版權授權協議書在卷可稽（見卷(一)
    第13 8、146 頁），但如其出版之著作標的確有侵害他人之
    著作權，仍不得以有付費或取得授權為免除其侵權之責任。
    否則，豈非謂凡向其他侵權行為人付費取得授權者，即得因
    付費而使其取得之權利合法化，當非法律保障合法權利之規
    範目的。故縱認被告確有付費而取得授權，但其前手即內蒙
    古二版之出版權源既不合法，自亦無從使其因而取得合法出
    版之權利，而當時在市面上縱無所謂的金陵版可供被告接觸
    或查證，但本件被告侵害者為原告之著作權而非金陵版之著
    作權，而原告之著作物在市面上可輕易購買取得，已如前述
    ，其等既未能在出版前為查證以確認有合法出版之權源，即
    有過失。況被告乙○○、甲○○上開行為經刑事庭調查結果
    ，亦認定有侵害原告之著作權而判處罪刑確定，有上述刑事
    判決在卷可憑。則被告所為係因付費取得授權及無從知悉有
    侵權情事等語，本院均無從為其有利之認定。至被告其他同
    時取得之著作是否合法，因該部分著作與本件侵權行為並無
    關連，自亦無從採為被告並無故意或過失之有利論據，併予
    說明。
  (三)再者，本件被告中之乙○○為好讀公司及知己公司之負責人
    。依民法第28條及公司法第23條規定，乙○○及好讀公司、
    知已公司應就上開侵害原告著作權之行為連帶負責。又本件
    好讀版所稱之授權來源，依所謂版權授權協議書，雖記載為
    台灣晨星出版社，但真意應指被告之晨星公司，而從好讀公
    司為晨星公司之事業群（見好讀版之封底），甲○○為晨星
    公司之負責人，甲○○、乙○○係兄弟，甲○○並為好讀公
    司及知己公司之董事，乙○○亦為晨星公司之總經理等情觀
    之（此部分見調取之證物，已因兩造不爭執而先行歸還），
    本件應係由晨星公司取得授權後，再交由好讀公司及知已公
    司負責出版、印刷、發行及經銷。就其取得授權至出版發行
    之流程，並乙○○、甲○○在晨星公司之職位及公司間之關
    係為研判，晨星公司亦有參與本件侵權情事，較符經驗法則
    。則晨星公司、好讀公司、知已公司、乙○○、甲○○均應
    負共同侵權行為之損害賠償責任。
  (四)至被告丙○○部分，雖其自陳為本件好讀版之校對編輯，原
    告亦據以主張丙○○因而應負共同侵權行為責任。但本件好
    讀版既係由內蒙古二版之內容由簡體轉繁體而來，且其餘被
    告均陳稱係經由付費授權而取得，則在本件侵權情事上，丙○○顯無參與決策之情事，亦即丙○○所參與者僅為乙○○
    及甲○○決定以內蒙古二版為好讀版之內容並出版印刷後，
    基於受僱於該公司之身分，執行其事務性之校對編輯工作。
    就此而言，其既對編輯之內容並無任何決定權限，僅係核對
    簡繁體字之內容有無錯誤而已，更對何句應列入、何句應刪
    無自主決定權限，應屬乙○○及甲○○為侵權行時所使用之
    事務性校對人員（某程度而言，與電腦校對應無多大差別）
    ，本院基此尚難認其有參與本件之共同侵權行為，原告此部
    分論據，並不足採，丙○○抗辯不需負損賠責任，應可採信
    （下述之被告均係指丙○○以外之其餘被告）。
  (五)又原告就被侵害之著作權內容，雖主張合計本及辭典均包括
    在內，並主張合訂本部分係侵害其內容，辭典部分則係侵害
    其編輯之目次等語（見卷(四)第120 頁）。但本件好讀版之侵
    權內容主要在於該書所擷取之原告所著合訂本內之詩詞名句
    及解說，至好讀版如何排列其所選取詩詞名句之內容，並不
    影響其詩詞內容部分，亦即就整體著作權內容觀之，被侵害
    者為合訂本之內容，而非辭典所使用之編輯目次部分，況辭
    典所收入之詩詞名句內容即係合訂本之詩詞名句內容，且僅
    有該詩詞名句前段之文句而非全文，亦無如同合訂本係包括
    原文全部及解說，而僅係按詩詞名句之年代代為排列而已，
    此有合訂本及辭典在卷可稽。可見辭典之內容在性質上尚無
    法完整單獨存在，而應與合訂本相互對照始具有其完整價值
    。故本院認好讀版之編排方式雖與辭典相同，均係採用按年
    代順序之方式（即先秦、漢、魏晉南北朝、唐、宋、金、元
    、明、清、民國），而非合訂本之按筆劃排列方式（即一劃
    、二劃、三劃等等），但此部分僅係表明其選取詩詞名句所
    屬年代，較屬機械或制式性之排列方式，且為一般此類書籍
    之排列方式，尚難認得單獨為被侵害之客體，故被告所侵害
    之著作權，仍應僅限於合訂本之部分，不包括辭典部分在內
    。
五、若原告得請求賠償時，其損害應如何計算部分：
  (一)原告主張其損害態樣為每銷售1 本好讀版，即減少其1 本合
    訂本之銷售，故應以被告銷售好讀版之冊數及原告每銷售1
    本合訂本可取得之利潤為計算之依據，被告則對原告所計算
    之損害方式並銷售數量及銷售利潤有爭執。
  (二)就計算損害方式部分：本件被告銷售之好讀版其內容與原告
    之合訂本既屬雷同而侵害原告之權益，且書籍之銷售係在於
    售出取得利潤。而就消費者而言，一般並無重複購買同性質
    、同內容書籍之必要及需求，故原告主張若消費者購買好讀
    版後即不會再購買合訂本，即與經驗法則相符而可採信。故
    本件損害之計算方式應以被告銷售其好讀版之數量為依據，
    方屬適當。
  (三)就銷售數量部分：
  1.原告主張被告共發行1 版3 刷，且3 刷部分因有4 種不同紙
    質及裝訂方式，故應以4 次計算，再以1 版1 刷時之數量為
    4,000 本，其餘5 次印刷每次為2,000 本計算，好讀版總計
    印刷數量應為14,000本。被告則以其每次僅印刷2,000 本，
    以1 版3 刷計算僅為6,000 本為抗辯。
  2.經查，被告對於其每次印刷數量為2,000 本及3 刷時之紙質
    及裝訂方式有4 種不同方式部分均不爭執。而原告雖主張被
    告之1 版1 刷時之數量為4,000 本，並援引中華民國圖書出
    版事業協會之函文為據（見卷(一)第28、29頁），但除此函文
    外，並無其他較為明確之證據可供佐證，而該函文係就一般
    出版發行之印刷情形為說明，並非完全可供本件之參考，且
    該函文亦係記載初版第1 刷數量平均為3,000 本至4,000 本
    ，再刷則為1,000 本至3,000 本。本院經斟酌在本件已有原
    告之書籍在市面銷售之情形下，被告應不致於第1 次印刷時
    即以之採用最高數量之方式印刷發行，而會待初版初刷之銷
    售結果後再為決定是否持續，故每次之印刷數量應以被告自
    認之2,000 本為適當。又就3 刷部分，因有4 種不同之紙質
    及裝訂方式，為被告所不爭執，則以一般印刷及裝訂係採機
    器一貫作業方式為斟酌，被告應不可能在同一刷之2,000 本
    內採不同之紙質及裝訂方式，而應以係不同之刷次較符真實
    情狀，故3 刷部分應以原告主張4 次分別印行較為可採。故
    被告之印刷數量應為12,000本（即1 版1 刷、1 版2 刷及1
    版3 刷，但因3 刷以4 次計算，故合計6 次，每次2,000 本
    ）。
  3.至被告雖抗辯其係為節省成本而購買不同之庫存紙為印刷，
    並提出購買憑證為據。但此項購買憑據僅足為其有購買上開
    紙張之證明而已，尚難即據以認定在3 刷時即係其所陳稱之
    印刷方式，且3 刷之紙質及裝訂既有上述不同方式，業如前
    述，故其此部分抗辯，本院尚難為其有利之認定。依上開計
    算方式，被告之印刷數量應為12,000本。再者，被告抗辯其
    已回收1,383 本，此數量原告所不爭執，則經扣除後，被告
    實際銷售之數量為10,617本。
  (四)就銷售利潤部分：按著作權法第88條規定，因故意或過失不
    法侵害他人之著作財產權或製版權者，負損害賠償責任。數
    人共同不法侵害者，連帶負賠償責任。前項損害賠償，被害
    人得依下列規定擇一請求：(1)依民法第216 條之規定請求。
    但被害人不能證明其損害時，得以其行使權利依通常情形可
    得預期之利益，減除被侵害後行使同一權利所得利益之差額
    ，為其所受損害。經查，原告之合訂本在被告侵權期間之定
    價為520 元，有該書籍在卷可稽。而該書經打7 折後售價為
    364 元，減去印刷67.7元及運費5 元之成本合計72.7元後，
    原告每本所受損害為291.3 元，再以被告已銷售之10 ,617
    本計算，其金額應為3,092,732 元（291.3x10,617＝3,092,
    732） 。原告據此請求其損害，應屬可採。至被告雖抗辯應
    以定價5 折計算其損害，但並未舉證以實其說，故尚難採信
    。另原告所稱辭典部分亦得一併請求賠償，但此部分並不包
    括在應計算損害之範圍內，業如前述，故尚難採為計入損害
    之依據，併予說明。
  (五)就銷燬部分：按依著作權法第88條第1 項請求時，對於侵害
    行為作成之物或主要供侵害所用之物，得請求銷燬或為其他
    必要之處置。為同法第88條之1 所明定。則原告據以請求被
    告應將好讀版之中國詩詞名句鑑賞辭典之全部存書及電子檔
    、光碟、底片予以燒燬，即法律規定相符而可准許。至原告
    雖陳稱若被告所交之冊數不足其所稱之1,383 冊時，應補足
    其冊數或加計不足數量部分之損害賠償金額。然上開存書數
    量為被告所自陳，被告自有將數量交付執行法院之義務，且
    此為執行時之事宜，並非本院於審理時所得審酌之未確定事
    項，應由執行法院依其職權為處理，併予說明。另原告於聲
    明中表示應將上開物品「交由法院」燒燬，此亦屬判決確定
    後之執行法院權責事宜，並不需在主文中宣示，亦併說明。
  (六)就登報部分：按著作權法第89條規定，被害人得請求由侵害
    人負擔費用，將判決書內容全部或一部登載新聞紙、雜誌。
    則原告請求將本件民事判決登報，即屬有據。至被告雖抗辯
    登報之目的在於回復原告之名譽，而刑事判決業已登報，並
    無再將民事判決登報之必要等語。然民刑事判決均有登報之
    適用，為著作權法第89條及第99條所分別明定，則被告以刑
    事判決業已登報之抗辯，即難謂法律規定相符，自不足採。
    然被告雖有侵害原告之著作權，但其侵害行為業已於92年6
    月6 日即自行終止（見卷(一)第162 ～175 頁），對原告所生
    損害已有其減損之情事（第1 版第1 刷係90年12月30日），
    原告雖得請求以登報方式為處理，但其內容宜斟酌上開事宜
    ，以求取兩造權利義務之平衡。就此而言，原告請求將本件
    判決全文，以電腦14級以上大字刊登自由時報、中國時報、
    聯合報、蘋果日報全國版頭版（含Ａ、Ｂ版）各1 天之方式
    ，難謂適當。本院經斟酌後，認由被告以電腦12級字體在自
    由時報、中國時報、聯合報、蘋果日報等4 家報紙中擇其中
    2 家在社會版部分將後述判決摘要內容為刊登，即屬適當，
    其餘逾此範圍之請求部分，尚難准許。
六、原告是否與有過失部分：
  (一)被告雖抗辯原告並未向向內蒙古人民出版社為侵權之追訴，
    而原告若有追訴，內蒙古出版社就不可能再授權被告出版，
    故因原告之未為追訴致被告誤認為該內蒙古二版為合法著作
    而付費取得授權並出版，原告即與有過失，且被告有要求原
    告提供金陵版供比對，原告並無提供，僅在警告函文中簡略
    提出幾則資料，致被告無從確認，若原告當時能明確提出侵
    權資料，被告就能儘速處理，損害亦不致擴大，此部分原告
    亦與有過失等語。
  (二)然查，被告為出版著作，本即有義務自行查證其所出版之著
    作是否有侵害他人著作權之情事，而如前述，被告所出版之
    好讀版在出版前即應查證其內是否與原告之合訂本內容相同
    而有侵害情事，並不因原告有無提供合訂本而有差別，且被
    告所侵害者為原告之合訂本而非本身亦屬盜版之金陵版，則
    原告亦無提供金陵版與被告查證之義務。被告此部分抗辯，
    自不足採。又原告之著作權於遭內蒙古人民出版社侵權出版
    後，原告是否有對其提起侵權訴訟而為追訴，因侵權行為者
    為在國外之出版社，提起訴訟本即有其事實上之困難，且是
    否向內蒙古人民出版社為追訴，係屬原告自行決定是否行使
    之權利，在原告不主動行使時，並不等同於內蒙古人民出版
    社之出版行為即為合法，更不使被告之出版行為因原告之消
    極不作為而取得其合法性，被告以原告未為訴追致其誤認合
    法而認原告與有過失，亦難採信。
七、原告之請求權時效是否已消滅部分：
  (一)被告抗辯原告於91年10月9 日及同年12月5 日即已發函向被
    告為主張有侵害其著作權（見卷(一)第148 ～150 、153 ～15
    7 頁），可見其於當時即已知悉損害及賠償義務人而符合侵
    權行為請求權時效起算之要件，則計至本件起訴之93年12月
    30日，顯已逾2 年請求權時效，被告即得拒絕給付等語。
  (二)按侵權行為之請求權時效，在民法第197 條及著作權法第89
    條之1 均規定為2 年，而其起算時點係指知有損害及賠償義
    務人時起。但所謂侵權行為之損害，可從「質之累積」與「
    量之分割」兩種態樣為區別。前者，係指一次之加害行為但
    其所造成之損害狀態因持續不斷發生或惡化，此時該條文所
    稱之知悉即應指該加害行為已終了或損害程度呈現底定之狀
    態為其時效之起算點。後者，係指加害行為係持續發生致加
    害結果漸次發生，且其損害係可區別為各自獨立現實存在之
    損害，此時，其請求權之時效即應以知悉各該獨立之損害存
    在時起各自起算。
  (三)本件被告所侵害者為原告之著作權，而其侵害之態樣為出版
    印刷發行銷售，此項行為所造成原告之損害為其著作物無法
    依取得其應有之銷售結果（利益）。則從被告之侵害行為及
    原告之受侵害結果觀之，此項侵害行在法律上應整體評價為
    一次侵權行為，並以請求人知悉其最後階段之侵害態樣即銷
    售行為終了時開始計算其時效，以保障著作權人之最大權益
    。況法律規定侵權行為時效制度之目的，係在使請求權人因
    長時間不行使其權利所造成之法律狀態儘速確定，而維持法
    律之安定性，並非欲積極免除侵權行為人賠償之義務。故時
    效之起算點係以請求權人之「知悉時點」為據，而非以侵權
    行為之行為時或結果發時為起算點（例如5 年前已確定損害
    之侵權行為，被害人於2 年內始知悉時，其時效即尚未消滅
    ），亦即在侵權行為所造成之損害狀態因持續不斷發生時，
    其請求權時效應以請求權人知悉該損害底定或行為終了時為
    起算點。若請求權人之請求權時效尚未消滅時，其所得請求
    之損害即包括因侵權行為所生之全部損害，而非僅限於2年
    期間內之損害而已，此為本院就此類侵害著作權事件之時效
    制度所持之見解。
  (四)經查，本件被告係於92年6 月6 日始發函與各經銷書店要求
    不再銷售好讀版之書籍，為被告所自陳，且有該函文在卷可
    稽（見本院卷(一)第162 ～175 頁），而原告係於93年12月30
    日向本院提起本件損害賠之訴訟，有起訴狀上之本院收文章
    在卷可憑。則依此時點計算，原告並未逾2 年之請求權時效
    ，被告此部分抗辯，自不足採。
八、若原告之侵權行為請求權時效已消滅，則原告得否本於不當
    得利之法律關係為請求，及其得請求之被告並所返還之利益
    為若干部分：因本件侵權行為請求權時效部分尚未消滅，為
    本院所持之見解，而此部分關於不當得利之請求，係以該請
    求權時效業已消滅為前提要件，故就此爭點部分，本院即無
    再為審酌之要件，併予說明。
九、綜上所述，本件被告晨星公司、好讀公司、知已公司、乙○○、甲○○均應就侵害原告合訂本著作權行為，負負連帶賠
    償責任。而原告所得請求之賠償之金額，則為以被告銷售之
    10,617本計算之損害為3,092,732 元，並應將如附件所示之
    判決摘要內容為登報，及將好讀版之全部存書及電子檔、光
    碟、底片予以燒燬。從而，原告本於侵權行為（即民法及著
    作權法）之法律關係，請求被告給付之內容在上開範圍（金
    錢部分並加計及自起訴狀繕本最後送達被告之翌日即94年1
    月7 日起至清償日止，按年息5%計算利息之範圍內，為有理
    由，應予准許。至原告請求被告丙○○賠償及其請求之金額
    或內容逾上開可准許部分，則無理由，應予駁回。
十、原告陳明願供擔保，就其勝訴之金錢給付部分聲請宣告假執
    行，經核與法律規定相符，爰酌定相當之擔保金額准許之。
    至其敗訴部分，其假執行之聲請即失其依附，應予駁回。又
    被告陳明願供擔保免為假執行，就其敗訴部分，亦與法律規
    定相符，爰亦酌定相當之擔保金額准許之。
十一、據上論結：本件原告之訴為一部有理由、一部無理由，依民
    事訴訟法第79條、第85條第2 項、第390 條第2 項、第392
    條第2 項，判決如主文。
中    華    民    國    98    年    3     月    4     日
                            民事第二庭
                                審判長法  官  林紀元
                                      法  官  甯  馨
                                      法  官  蘇姿月
正本係照原本作成。
如不服本判決，應於送達後20日內，向本院提出上訴狀並表明上
訴理由，如於本判決宣示後送達前提起上訴者，應於判決送達後
10日內補提上訴理由書（須附繕本）。
中    華    民    國    98    年    3     月    4     日
                                      書記官  蔡靜雯
本件判決摘要內容
臺灣高雄地方法院民事判決                 94年度智字第1號
壹、當事人部分：
原      告  呂豊民
被      告  好讀出版有限公司
            知己圖書股份有限公司
兼前列二人
法定代理人  乙○○
被      告  晨星出版有限公司
兼上列一人
法定代理人  甲○○
貳、裁判內容部分：
一、原告為「歷代詩詞名句析賞探源初篇」、「歷代詩詞名句析
    賞探源續篇」、「歷代詩詞名句析賞探源補篇」、「歷代詩
    詞名句析賞探源合訂本」、「歷代詩詞名家名句‧名句分類
    辭典」之著作權人（以呂自揚為筆名）。
二、乙○○為好讀出版有限公司、知己圖書股份有限公司之負責
    人。甲○○為晨星出版有限公司之負責人，而好讀公司、知
    己公司均為晨星公司之事業群，且甲○○、乙○○係兄弟，
    甲○○並為好讀公司及知己公司之董事，乙○○亦為晨星公
    司之總經理。
三、好讀版係由好讀公司出版發行，知己公司為印刷及總經銷。
    而好讀版內容係翻載自內蒙古二版（由簡體字轉為繁體字）
    ，而內蒙古二版則係翻載自有侵害原告著作權之金陵版（由
    繁體字轉簡體字）。則依此論述，好讀版之內容亦有侵害原
    告合訂本著作權之事實，應可認定。
四、被告分別為經營出版業務之公司及負責人，就其專業知識或
    出版之經驗法則而言，在出版某一著作時，應會先就該書籍
    內容與市面上已出版銷售之同性質書籍是否相同，是否有購
    買之需求為相當之調查及暸解，以確定其出版後是否有其銷
    售市場及能否獲取適當之利潤。而原告之上開著作，因已出
    版發行達20年以上（第1 版第1 刷為73年2 月，93年9 月時
    則為8 版11刷），並因屬仍歷年暢銷書之列而在市面上可輕
    易購買取得。則被告在出版前應有可隨時取得原告之著作而
    可確認並知悉其內容之途徑。又好讀版翻轉所依據之內蒙古
    二版之內容，既與金陵版內容相同，且從卷附之好讀版與合
    訂本之內容相互比對結果觀之，其所編選之詩詞名句大致相
    同，兩者在屬性及內容上既有雷同及類似，而此類書籍雖均
    係由歷代作家所作之詩詞名句中為編選，但每位編著者因其
    個人對作家之喜好不同及對資料之搜集並選譯取向有異，一
    般而言，應不會呈現出相同編排內容及文句之情事，則被告
    當可輕易查覺其所欲出版之好讀版與原告之合訂本間有相當
    程度之類似程度。乃其於知悉或可得知悉此一涉及侵權情事
    後，仍未再詳為查證即逕行出版並銷售，則其縱非故意，亦
    屬疏未注意而有過失，當可認定。
五、被告雖陳稱其係付費而取得授權，如知悉內蒙古版為侵權之
    著作，豈有仍願付費，況當時市面上已無金陵版可供比對，
    其亦未曾接觸該書籍，且同時取得授權之其他均無問題等語
    。然被告是否有付費而取得授權，係其取得該欲出版著作標
    的來源之問題，與其出版發行之書籍有侵害著作權間並無必
    然之關連，亦即縱被告有支付授權費用，僅係其欲向內蒙古
    人民出版社取得已由該出版社發行銷售中之上開簡體書籍在
    台灣得以繁體字出版發行之權利而已，此有其自陳與所謂著
    作權人王文亮簽訂之版權授權協議書在卷可稽，但如其出版
    之著作標的確有侵害他人之著作權，仍不得以有付費或取得
    授權為免除其侵權之責任。否則，豈非謂凡向其他侵權行為
    人付費取得授權者，即得因付費而使其取得之權利合法化，
    當非法律保障合法權利之規範目的。故縱認被告確有付費而
    取得授權，但其前手即內蒙古二版之出版權源既不合法，自
    亦無從使其因而取得合法出版之權利，而當時在市面上縱無
    所謂的金陵版可供被告接觸或查證，但本件被告侵害者為原
    告之著作權而非金陵版之著作權，而原告之著作物在市面上
    可輕易購買取得，已如前述，其等既未能在出版前為查證以
    確認有合法出版之權源，即有過失。況被告乙○○、甲○○
    上開行為經刑事庭調查結果，亦認定有侵害原告之著作權而
    判處罪刑確定，有上述刑事判決在卷可憑。則被告所為係因
    付費取得授權及無從知悉有侵權情事等語，本院均無從為其
    有利之認定。至被告其他同時取得之著作是否合法，因該部
    分著作與本件侵權行為並無關連，自亦無從採為被告並無故
    意或過失之有利論據，併予說明。
六、本件被告晨星公司、好讀公司、知已公司、乙○○、甲○○
    均應應就侵害原告合訂本著作權行為，負負連帶賠償責任。
    而原告所得請求之賠償之金額，則為以被告銷售之10,617本
    計算之損害為3,092,732 元，並應將如附件所示之判決摘要
    內容為登報，及將好讀版之全部存書及電子檔、光碟、底片
    予以燒燬。從而，原告本於侵權行為（即民法及著作權法）
    之法律關係，請求被告給付之內容在上開範圍（金錢部分並
    加計及自起訴狀繕本最後送達被告之翌日即94年1 月7 日起
    至清償日止，按年息5%計算利息之範圍內，為有理由，應予
    准許。至原告請求被告丙○○賠償及其請求之金額或內容逾
    上開可准許部分，則無理由，應予駁回。


司法院資訊處製作；財團法人民間司法改革基金會備份。
